臺灣臺南地方法院民事裁定  
111年度家聲字第36號
聲   請   人  力戴幸利

兼法定代理人  力 啓 宗
相   對   人  力 素 珠

上列當事人間請求給付扶養費等事件，本院裁定如下：
    主　　文
相對人應給付聲請人力啓宗新臺幣捌萬參仟參佰貳拾捌元，及自
民國111年3月7日起至清償日止，按週年利率百分之五計算之利
息。　　
相對人應自民國111年2月10日起至聲請人力戴幸利死亡之日止，
按月於每月10日前給付聲請人力戴幸利新臺幣陸仟肆佰元，相對
人如遲誤一期履行，其後12期視為亦已到期。
聲請程序費用新臺幣壹仟伍佰元由相對人負擔。　
    理    由
一、本件聲請意旨略以：
  （一）緣聲請人力戴幸利婚後育有聲請人力啓宗、訴外人力素
        珍、力素婚、力素琴及相對人力素珠共五名子女，此有
        聲請人力戴幸利親屬表及戶籍謄本可稽，相對人自出生
        之日起至成年之日止，皆由聲請人力戴幸利扶養、照顧
        。而因聲請人力戴幸利年逾79歲，並患有歸類於他處其
        他疾病所致之失智症，伴有行為困擾，生活無法自理，
        已無自主謀生能力，嗣於民國110年12月13日經鈞院110
        年度監宣字第588號裁定監護宣告確定，並選任聲請人
        力啓宗擔任監護人，而聲請人力戴幸利因有專人照顧之
        必要，現由台南市私立新化養護之家專人司職照顧中，
        衡酌上述情事，聲請人力戴幸利確實已達無法維持生活
        之程度，而相對人為聲請人力戴幸利直系血親卑親屬，
        不受無謀生能力之受扶養權利要件限制，是認聲請人力
        戴幸利已符合受扶養權利要件，爰依民法第1114條規定
        請求相對人如訴之聲明所載給付聲請人力戴幸利扶養費
        ，應有理由。
  （二）嗣聲請人力戴幸利個人存款因看護醫療等支出業已用罄
        ，更無力負擔額外其他費用，而聲請人力戴幸利又患有
        重度失智、生活無法自理，需至照護之家照顧其生活起
        居，每月平均至少花費超過新台幣（下同）32,000元以
        上之看護費，其看護費用及其他醫療費用等，皆由聲請
        人力啓宗先行支付，然相對人既身為聲請人力戴幸利之
        扶養義務人，自應依聲請人力戴幸利之扶養義務人數平
        均負擔聲請人力戴幸利生前之扶養費用較為妥適，聲請
        人力啓宗爰依民法第179條、第1114條規定請求相對人
        給付聲請人力啓宗代墊之扶養費，應有理由。
  （三）經查本件相對人對聲請人力戴幸利負有扶養之義務，依
        台南市私立新化養護之家收據，聲請人力戴幸利平均每
        月扶養支出約為32,000元，而相對人每月對聲請人力戴
        幸利應負擔之扶養費用金額為6,400元【計算式32,000
        元/5（聲請人力戴幸利直系血親卑親屬共五人）＝6,400
        元】，是聲請人力戴幸利請求相對人自110年2月10日起
        至聲請人力戴幸利死亡之日止，按月於每月十日前給付
        聲請人力戴幸利扶養費6,400元，如遲誤一期履行者，
        其後十二期視為亦已到期，應有理由。再查，相對人自
        成年起迄未善盡對聲請人力戴幸利之扶養義務，聲請人
        力戴幸利之扶養費用均由聲請人力啓宗負擔，聲請人力
        啓宗自開始照顧聲請人力戴幸利起，其所支付金額計有
        醫療費用19,372元、聘用看護費42,000元、就醫交通費
        2,400元及養護之家照護費352,870元，故按相對人所應
        負擔扶養比例後，相對人應給付聲請人力啓宗83,328元
        【計算式：(醫療費用19,372元＋看護費42,000元＋就醫
        交通費2,400元＋養護之家照護費352,870元）/5（聲請
        人力戴幸利直系血親卑親屬共五人）＝83,328元】，相
        對人因聲請人力啓宗代為支付扶養費，而受有「免履行
        扶養義務」之利益，致聲請人力啓宗因逾其原應盡之義
        務，而受有損害，準此，聲請人力啓宗依民法第179條
        之規定請求相對人返還所代墊之扶養費用83,328元，應
        有理由。
  （四）並聲明：
　　　　⒈相對人應給付聲請人力啓宗83,328元，及自起訴狀繕
          本送達相對人之翌日起至清償日止，按週年利率百分
          之五計算之利息。
　　　　⒉相對人應自111年2月10日起，至聲請人力戴素利死亡
          之日止，按月於每月十日前給付聲請人力戴幸利扶養
          費6,400元，如遲誤一期履行者，其後12期視為亦已
          到期。
　　　　⒊訴訟費用由相對人負擔。
二、按受扶養權利者，以不能維持生活而無謀生能力者為限。前
    項無謀生能力之限制，於直系血親尊親屬不適用之，民法第
    1117條定有明文。查聲請人力戴幸利已高齡79歲，並罹患失
    智症，伴有行為困擾，生活無法自理，已不能為意思表示或
    受意思表示，或不能辨識其意思表示之效果，業經本院以11
    0年度監宣字第588號裁定宣告為受監護宣告之人，並選任聲
    請人力啓宗為監護人，且聲請人力戴幸利於109年度並無申
    報所得，名下亦無財產之事實，業據聲請人陳明在卷可按，
    並提出戶籍謄本影本1件、診斷證明書影本1件為證，且經本
    院依職權調取前開監護宣告事件卷宗、聲請人力戴幸利之稅
    務電子閘門財產所得調件明細表附卷可稽，是堪認聲請人力
    戴幸利應達已不能維持生活之程度。
三、又按夫妻互負扶養之義務，其負扶養義務之順序與直系血親
    卑親屬同；扶養之程度，應按受扶養權利者之需要，與負扶
    養義務者之經濟能力及身分定之；因負擔扶養義務而不能維
    持自己之生活者，免除其義務，但受扶養權利者為直系血親
    尊親屬或配偶時，減輕其義務，民法第1116條之1前段、第1
    119條、第1118條分別定有明文。又「民法第1118條規定因
    負擔扶養義務而不能維持自己生活者，免除其義務，但受扶
    養權利者為直系血親尊親屬或配偶時，減輕其義務。依此規
    定，直系血親卑親屬因負擔扶養義務而不能維持自己生活者
    ，固僅得減輕其義務，而不得免除之；惟此係指直系血親卑
    親屬有能力負擔扶養義務而言，倘該直系血親卑親屬並無扶
    養能力，自無該條規定之適用。」，最高法院91年台上字第
    1798號著有判例。是同理，配偶因負擔扶養義務而不能維持
    自己生活者，固僅得減輕其義務，而不得免除之，惟此係指
    配偶有能力負擔扶養義務而言，倘配偶並無扶養能力，自無
    該條規定之適用。查聲請人主張聲請人力戴幸利之配偶力德
    修已高齡82歲，罹患重聽，為重度身心障礙者，無謀生能力
    ，名下不動產沒有什麼價值等情，業據聲請人提出戶籍謄本
    影本1件、中華民國身心障礙證明影本1件為證，且經本院依
    職權調取力德修之稅務電子閘門財產所得調件明細表核閱，
    其於109年度並無申報所得，名下有1筆房屋、2筆土地，價
    值僅共566,680元，是堪認力德修並無能力扶養聲請人力戴
    幸利，自應免除力德修對聲請人力戴幸利之扶養義務。
四、復按直系血親相互間互負扶養之義務，民法第1114條第1款
    定有明文。再按無法律上之原因而受利益，致他人受損害者
    ，應返還其利益，民法第179條前段定有明文。而應分擔扶
    養費用之一方，如因他方代為支付其應分擔之部分者，自係
    無法律上原因而受利益，致他方受有損害，他方自得依民法
    第179條前段不當得利之規定，請求返還代為支付之扶養費
    用。經查：
　（一）聲請人力戴幸利育有長子即聲請人力啓宗、長女力素珍
        、次女力素婚、三女力素琴、四女即相對人之事實，業
        據聲請人提出戶籍謄本影本5件為證，是相對人為聲請
        人力戴幸利之扶養義務人，堪予認定。
　（二）又聲請人主張聲請人力戴幸利於臺南市私立新化護理之
        家安養，每月須支付照護費約32,000元，且於提出本件
        聲請前，聲請人力啓宗另為聲請人力戴幸利支出醫療費
        、看護費、交通費、護理之家照護費共416,642元之事
        實，業據聲請人提出收據影本數件為證，堪予採信。
　（三）再聲請人力戴幸利之扶養義務人為5名子女，是聲請人
        主張聲請人力戴幸利之費用應由相對人負擔5分之1，自
        屬有據，亦即聲請人力啓宗之前扶養聲請人力戴幸利所
        支出之費用應由相對人負擔83,328元（計算式：416,64
        2元÷5=83,328元，元以下四捨五入）、聲請人力戴幸利
        每月所需之扶養費應由相對人負擔6,400元（計算式：3
        2,000元÷5=6,400元）。
　（四）按扶養費之給付，法院得依聲請或依職權，命為一次給
        付、分期給付或給付定期金，必要時並得命提出擔保。
        法院命分期給付者，得酌定遲誤一期履行時，其後之期
        間視為亦已到期之範圍或條件，家事事件法第126條準
        用第100條第2項、第3項定有明文。本院審酌聲請人力
        戴幸利所需之扶養費乃維持其生活所需之費用，該費用
        之需求係陸續發生，故應以分期給付為原則，且為確保
        聲請人力戴幸利受扶養之權利，爰依上開規定，命相對
        人按月給付聲請人力戴幸利扶養費，並就聲請人力戴幸
        利未到期之扶養費部分，併諭知如相對人遲誤一期未履
        行，其後12期視為亦已到期。
五、綜上，聲請人力啓宗依不當得利之法律關係，請求相對人返
    還於本件聲請前其所代墊力戴幸利之扶養費83,328元，及自
    聲請狀繕本送達相對人之翌日即111年3月7日起至清償日止
    ，按週年利率百分之五計算之利息、聲請人力戴幸利依扶養
    之法律關係，請求相對人自本件聲請後之111年2月10日起至
    聲請人力戴幸利死亡之日止，按月於每月10日前給付聲請人
    力戴幸利扶養費6,400元，相對人如遲誤一期履行，其後
　　12期視為亦已到期，為有理由，應予准許。
六、依家事事件法第125條第2項、第104條第3項、第97條，非訟
    事件法第21條第2項，民事訴訟法第95條、第78條，裁定如
    主文。
中　　華　　民　　國　　111 　年　　 6　　月　　21　　日
                      家事法庭  法  官　葉惠玲   
以上正本係照原本作成。
如不服本裁定應於送達後10日內向本院提出抗告狀，並繳納抗告
費新臺幣1,000元。
中　　華　　民　　國　　111 　年　　6 　　月　　21　　日
                                書記官　陳玉芬